台灣苗栗地方法院刑事判決　　　　　　　　　　　　　　九十年度訴字第二一三號
　　公　訴　人　臺灣苗栗地方法院檢察署檢察官
　　被　　　告　丁○○
　　選任辯護人　張績寶
右列被告因違反水利法案件，經檢察官提起公訴（八十八年度偵字第三五三四號），
本院判決如左：
    主  文
丁○○被訴違反水利法部分，無罪。
丁○○其餘被訴竊佔部分，免訴。
    理  由
一、公訴意旨略以：被告丁○○意圖為自己不法之利益，自民國八十七年六月三日前
    數日起至同月三日下午一時二十分許，在苗栗縣銅鑼鄉○○○○○段四八五之五
    、七七八地號附近之河床行水區內（中平橋下游約一千公尺處）之如附表所示Ｃ
    區域（以下簡稱Ｃ區），佯藉依據苗栗縣政府以八十七年五月二十五日發文之八
    七府違水字第八七０００二八六七九號函、命其於八十七年六月四日前恢復河川
    原貌之處分，雇用不知情之李玉火、李建鋒及劉漢忠三人，以挖土機在附圖所示
    Ａ區域（以下簡稱Ａ區）土地挖取土石，並以大卡車運載，堆置砂石於業經挖掘
    形成一凹洞之可通運水道及其沿岸一定限度內之不得私有且未經登記之國有土地
    Ｃ區上，致生妨礙排洪、改變水流、影響河防安全等公共危險，因認被告涉犯違
    反水利法第七十八條第一項第三款規定，應依同法第九十二條之一第一項後段論
    處之罪嫌等語。
二、按犯罪事實應依證據認定之，無證據不得推定其犯罪事實；又不能證明被告犯罪
    或其行為不罰者，應諭知無罪之判決，刑事訴訟法第一百五十四條、第三百零一
    條第一項前段分別定有明文。而所謂證據，須適於為被告犯罪事實之證明者，始
    得採為斷罪資料，如未能發現相當證據，或證據不足以證明，自不能以推測或擬
    制之方法，以為裁判基礎；又認定犯罪事實，所憑之證據，雖不以直接證據為限
    ，間接證據亦包括在內，然無論直接或間接證據，其為訴訟上之證明，須於通常
    一般之人均不致於有所懷疑，而得確信其為真實之程度者，始得據之為有罪之認
    定，倘其證明尚未達到此一程度，而有合理性懷疑之存在時，即無從為有罪之認
    定，最高法院著有五十三年台上字第二七五○號、四十年台上字第八十六號、七
    十六年台上字第四九八六號分別著有判例。次按水利法第九十二條之一第一項後
    段違反保護水道禁止事項罪者，係以行為人違反同法第七十八條第一項各款情形
    之一，致生公共危險為其構成要件，其中同法第七十八條第一項第一款所指之：
    「在行水區內堆置、傾倒廢棄物，足以妨礙水流之行為」，所謂行水區者，係指
    ：已築有堤防者，為二堤之間土地。未築有堤防者，為尋常洪水位達到地區
    之土地。至所謂尋常洪水位，係指五年內洪峰高度出現最多之洪水位，水利法施
    行細則第一百四十二條、第一百四十六條分別定有明文。
三、本件公訴意旨認被告丁○○堆置砂石於業經挖掘形成一凹洞之可通運水道及其沿
    岸一定限度內之不得私有且未經登記之國有土地Ｃ區上，致生妨礙排洪、改變水
    流、影響河防安全等公共危險，係指被告涉有違反水利法第七十八條第一項第一
    款所指之：「在行水區內堆置、傾倒廢棄物，足以妨礙水流之行為」而言。惟訊
    據被告堅詞否認有何違反水利法犯行，辯稱：伊當時應依縣政府命令在起訴書附
    圖Ａ區採取土石，傾倒於待修復上產業道路，遂將土石暫倒在Ｃ區，而Ｃ區並非
    已築有堤防，為二堤之間土地，亦非五年內洪峰高度出現最多之尋常洪水位達到
    地區之土地，並非行水區，其行為自不可能構成所謂在行水區內堆置、傾倒廢棄
    物，足以妨礙水流等語。經查：
（一）本案Ｃ區土地所在係苗栗縣後龍溪河段上，僅有一邊河岸築有堤防，另一邊則
      無，而自Ｃ區起至洪水流經之地區，經測量之結果，Ｃ區○○○○道路約有三
      十餘公尺，則Ｃ區至洪水流經之地區尚有約一百一十公尺之遠，此業經本院會
      同檢察事務官張世浩、苗栗縣銅鑼地政事務所測量員傳學球、查獲本案警員廖
      明泉、經濟部水利處第二河川局職員甲○○、范明志等人，於九十年十月二十
      三日至現場履勘屬實，製有履勘筆錄附卷可稽，及現場照片二十五幀在卷可參
      ，則公訴人認本案起訴書附圖所示Ｃ區所在地點，係位在苗栗縣銅鑼鄉○○○
      ○○段四八五之五、七七八地號以東、西至七十份堤防間區域，容有誤會。則
      本案Ｃ區並非位於後龍溪堤防間，該地是否為水利法施行細則第一百四十二條
      、第一百四十六條所規定之行水區，自應於五年調查五年內洪峰高度出現最多
      之尋常洪水位作為認定行水區之依據甚明。
（二）又公訴人雖以Ｃ區所在地點，業經主管機關劃為河川區域線內之河川區，並提
      出台灣省政府五五年夏字第四０期府建水字第三四案九四號函公告資為論據，
    惟依據台灣省河川管理規則第四條規定，所謂河川區域，係指：「水利法施行
      細則第一百三十八條所稱水道防護範圍及河口區」等，即包括「行水區、堤防
      用地、維護保留使用地、安全管制地及河口區」等大範圍區域，與水利法關於
      行水區之定義、範圍均不相同，自不得僅依據此公告作為本案Ｃ區所在地點為
      行水區之認定。此外公訴人於偵查時，曾向經濟部水利處第二河川局查詢，經
      該局以經九０水利二管字第０九０五００三九五八號函覆固稱：「該Ｃ區遭被
      告堆置砂石行為，有妨礙排水及影響河防安全、改變水流外，恐將影響鄰近私
      有地流失，致生公共危險之虞」等語並隨函附上行水區圖。惟證人即經濟部水
      利處第二河川局負責此函文之職員甲○○結證稱：本案現場，伊並未依據水利
      法規定，於每五年調查洪峰高度出現最多之洪水位，重新調整繪製尋常洪水位
      之行水區圖，這五年內沒有洪水經過起訴書附圖Ｃ區（參見本院卷第六一至六
      三頁調查筆錄、第八六頁反面、八七頁正反面履勘現場筆錄）足徵，該第二河
      川局前述函文所附之行水區圖，並非五年內依調查所得而實際繪製之新圖甚明
      ，自不得遽行資為本案Ｃ區為行水區之認定。
（三）此外前述證人甲○○亦證述：九十年七月，納莉颱風時是淹到產業道路的下面
      ，桃芝颱風時，並水沒有淹上來產業道路，且後龍溪近年來，亦未發生洪犯等
      語（參見本院卷第八七頁正反面筆錄），核與證人即經濟部水利處第二河川局
      巡邏警員范明志結證情形相符（參見本院卷八八頁筆錄），參核證人即在Ｃ區
      附近工作之農民丙○○、乙○○證述：伊等所種植之水稻在丁○○的混泥土廠
      附近四百公尺處，種植時間有十幾年，快二十年了，這五年來收成情形都正常
      ，五年來只有桃芝颱風時，伊等靠近河岸的一小部分有受到侵害，但被告混泥
      土廠附近農地並未受到颱風之侵害，因為他的地勢較高，伊等每天工作時，都
      會經過，所以知道，亦未受到其他洪水侵害等情（參見本院卷五八頁、五九頁
      筆錄）大致相符，則距離產業道路尚有七十七公尺之Ｃ區自亦未受到洪水之侵
      襲。而查，台灣地區於九十年七月分別遭受到桃芝及納莉颱風嚴重之襲擊，在
      苗栗地區帶來巨大之雨量，此為週知之事實，足徵，Ｃ區所在位置，於五年內
      ，尤其經歷二次颱風後，並未出現任何一次洪峰，亦無所謂之洪峰高度出現最
      多洪水位之尋常洪水位問題，則公訴人認Ｃ區為行水區，容有誤會。且經濟部
      水利處第二河川局前述函文認定所憑之依據，承辦人即前述證人甲○○亦證述
      並未請查五年內洪峰高度出現最多洪水位之尋常洪水位，而桃芝颱風時，其僅
      在橋上觀看，並未直接下去Ｃ區查看等語（參見本院卷六二、六三頁筆錄），
      則其認定被告在Ｃ區堆置砂石，有妨礙排水及影響河防安全、改變水流外，影
      響鄰近私有地流失，致生公共危險之虞，並無依據，此函文自無法遽採。
綜上所論，足徵被告所辯尚堪採信，此外，復查無其他積極證據足資證明被告涉有何
公訴意旨所指違反水利法之犯行，其犯罪自屬不能証明，依前揭說明，應為被告無罪
之諭知。
貳、免訴部分
一、公訴意旨另略以：被告丁○○意圖為自己不法之利益，自民國八十七年六月三日
    前數日起至同月三日下午一時二十分許，在苗栗縣銅鑼鄉○○○○○段四八五之
    五、七七八地號附近之河床行水區內（中平橋下游約一千公尺處）之如附表所示
    Ｃ區域（以下簡稱Ｃ區），以挖土機在附圖所示Ａ區域（以下簡稱Ａ區）土地挖
    取土石，並以大卡車運載，堆置砂石於未經登記之國有土地Ｃ區上，竊佔前開國
    有之不動產共計面積為０‧一七二四公頃，因認被告尚涉犯刑法第三百二十條第
    二項竊佔罪嫌云云。
二、按案件曾經判決確定者，應為免訴判決，刑事訴訟法第三百零二條第一款定有明
    文。次按不罰之後行為係指已合併在前行為加以處罰之後行為，亦即行為人於完
    成其犯罪後，對於其所侵害法益之另一次侵害，不另構成犯罪之情形。即前行為
    與後行為間並無行為發展之階段關係，僅處罰前行為即已兼及後行為者，該後行
    為即為前行為所吸收，不再視其為獨立之犯罪（八十四年度法檢二字第一五二號
    八十二年度法檢二字第一四０一號法務部暨所屬機關法律問題座談會意見可資參
    照）。而故買竊佔之贓物者，應係以取得該竊佔土地之現實占有而得使用、收益
    或為事實上之處分為目的，因而故買竊佔物者，其後使用遭竊佔之土地，自係故
    買贓罪之不罰後行為，已合併在前行為即故買贓物罪處罰，依法應不另論罪。
三、經查，起訴書附圖所載之Ｃ區，係被告前於八十三年間，明知起訴書附圖所示Ｂ
    、Ｃ部分面積共０．三七五六公頃之未登錄國有土地，經案外人戊○○於四、五
    十年間竊占之土地，屬贓物，竟仍以新台幣一百五十萬元之代價向戊○○故買，
    經本院以八十七年度易字第七八六號判處被告故買贓物，處有期徒刑八月，其提
    起上訴，亦經臺灣高等法院臺中高分院於八十八年一月二十七日，以八十七年上
    易字第三五六九號駁回被告上訴確定，此業經本院調借該等卷宗查核無訛，並有
    判決正本二份在卷可參。則公訴人認被告堆置砂石於未經登記之國有土地Ｃ區上
    ，係涉犯竊佔前開國有之不動產，惟因被告就故買Ｃ區贓物部分，業經判決確定
    ，而處罰該故買贓物之前行為即已兼及後行為即竊佔部分，依前揭說明，其之後
    之竊佔罪因已合併在前行為即故買贓物罪部分加以處罰，且亦經判決確定，此部
    分自應為免訴之判決。
據上論斷，應依刑事訴訟法第三百零一條第一項、第三百零二條第一款，判決如主文
所示。
本案經檢察官黃棋安到庭執行職務
中      華      民      國    九十一    年      一      月    二十九    日
                                    臺灣苗栗地方法院刑事第二庭
                                        法  官  黃  賢  婷
右正本證明與原本無異。
如不服本判決，應於送達後十日內向本院提出上訴狀(須附繕本)，上訴於台灣高等
法院台中分院。
中      華      民      國    九十一    年      一      月    二十九    日
